【裁判字號】    90,再,47
【裁判日期】    920507
【裁判案由】    拆屋還地
【裁判全文】
臺灣高等法院臺南分院民事判決  九十年度再字第四七號    Ｋ
      再 審 原告  丁  ○  ○.
                  乙  ○  ○
      訴訟代理人  林  永  發  律師
      再 審 原告  丙  ○  ○.
                  戊○ ○ ○.
                  己  ○  ○
      再 審 被告  庚○ ○ .
      訴訟代理人  陳  肅  毅  律師
右當事人間請求拆屋還地事件，再審原告對於中華民國八十九年二月一日本院確定判
決（八十八年度上字第二八五號）提起再審，本院判決如左：
    主    文
再審之訴駁回。
再審訴訟費用由再審原告連帶負擔。
    事    實
甲、再審原告方面：
一、聲明：求為判決：(一)原臺灣台南地方法院八十七年度訴字第一五六一號、台灣高
    等法院台南分院八十八年度上字第二八五號暨最高法院九十年度台上字第一七五
    三號判決均廢棄。(二)右廢棄部分再審被告在前審第一審之訴及假執行之聲請均駁
    回。(三)前審及再審訴訟費用由再審被告負擔。
二、陳述：
（一）查原確定判決自始至終並無認定再審原告等兄弟姐妹及母親邱林宇有拋棄被繼
      承人邱新堅之繼承權，然卻認定：「系爭共有土地分割前之應有部份與系爭房
      屋固屬邱新堅同一人所有，但於六十四年六月間，甲○○繼承單獨取得土地應
      有部份，系爭房屋由上訴人全體繼承，因而發生土地應有部份與房屋分別屬不
      同一人所有，此乃繼承之法律事實使然」，既然甲○○取得邱新堅之土地應有
      部份係由繼承為原因而取得，並非贈與或買賣為原因，則因邱新堅之繼承人並
      非甲○○一人，尚有再審原告兄弟姐妹及母親等共七人，原確定判決既未認定
      再審原告等其餘繼承人有拋棄繼承，則甲○○一人何能單獨繼承而取得單獨所
      有權？其判決事實理由顯互相矛盾。
（二）原確定判決既未認定再審原告等繼承人拋棄繼承，則邱新堅之遺產即共有土地
      應有部份及其上房屋應屬再審原告等全體繼承人之公同共有物，再審被告亦是
      認此繼承之事實，因此以全體繼承人包括甲○○在內，列為共同被告提起前案
      拆屋交地訴訟，足見再審被告亦認為系爭房地係再審原告等共同繼承，非甲○
      ○一人單獨繼承系爭土地應有部份。況繼承之房屋及土地應有部份，繼承人間
      並無遺產分割而將土地應有部份分歸甲○○之事實，甲○○不可能因分割遺產
      而取得系爭土地，原確定判決認定甲○○因繼承而單獨取得土地應有部份，顯
      屬錯誤又矛盾，此乃肇因未斟酌系爭地之土地登記簿謄本上既記載移轉原因為
      「繼承」及再審原告等繼承人並未拋棄而繼承全部遺產之事實，致產生誤判再
      審被告與甲○○等系爭共有土地協議分割欠缺全體共有人參與協議亦有效成立
      之結果。原確定判決固以「分割共有物，如為不動產共有人之應有部份各為若
      干，以土地登記簿總登記者為準，最高法院著有六十七年台上字第三一三一號
      判例。系爭土地上訴人甲○○係於六十四年六月二十七日以繼承原因取得邱新
      堅應有部份一三六分之十八。又按土地法所為之登記有絕對之效力，土地法第
      四十三條定有明文。系爭共有土地既由上訴人甲○○一人繼承單獨取得應有部
      份所有權登記，在該登記未經塗銷前，被上訴人信賴登記，而與甲○○及其他
      共有人全體成立協議分割契約，依上說明，即屬合法有效」為由而認為協議分
      割有效，然查土地法第四十三條係保障善意第三人因信賴土地登記之公示原則
      而取得所有權之情形。若其取得土地所有權明知處分人並非真正所有權人，則
      不生處分之效力。本件再審被告於婚前與其父母同住，與再審原告等及父母緊
      鄰而住，深知系爭房地係父親邱新堅所有，邱新堅過世，依法由再審原告兄弟
      姐妹及母親共七人繼承，不可能由甲○○一人單獨繼承土地應有部份，房屋部
      份才由全體繼承人繼承為公同共有。再審被告亦明知再審原告等繼承人並未拋
      棄繼承，而於父親過世時即繼承開始時，即因繼承而取得房地所有權（不待繼
      承登記即當然取得共有權）事後甲○○以一人繼承單獨登記為共有權人，顯係
      以不法手段單獨繼承所取得，再審原告等之所有權繼承不因此而生權利滅失，
      再審原告對知情之再審被告言，仍不失為邱新堅應有部份之共有人。再審被告
      與共有人邱石榮、陳老利等因與再審原告等均係老鄰居，均深知再審原告等居
      住並設籍在此祖厝即系爭房屋，不可能將先父遺留之房屋基地應有部份所有權
      拋棄給甲○○單獨一人繼承，其繼承登記結果為甲○○一人單獨繼承，顯屬非
      法登記。其餘繼承人之權利不因此而滅失，其全體共有人協議分割時即不能主
      張以土地登記簿登記應有部分人為召集之對象，而應通知全體共有權人參與協
      議始生協議分割之效力。果若如此，則再審原告即不可能同意將系爭房屋所
      使用之基地部份分割給再審被告，而再審被告亦不可能同意將甲○○分到之空
      地分割給甲○○。況最高法院六十七年台上字第三一三一號判例意旨係謂土地
      共有人之應有部份各為若干，以土地登記簿總登記者為準。本件系爭土地登記
      簿總登記者之一係再審原告之被繼承人邱新堅，並非甲○○，邱新堅於協議前
      已亡故，則協議分割時應由其全體繼承人參與，非僅甲○○一人，蓋邱新堅之
      繼承人非僅甲○○一人，豈能由伊一人參與即生協議分割之效力？其不合法理
      甚為明顯。原確定判決對此「土地登記簿總登記者其中共有人為邱新堅，並非
      甲○○」之證物未經斟酌，如經斟酌，再審原告可受較有利益之判決而生協議
      分割不生效力之結果，再審被告即不能主張以此分得之土地要求共有權人之再
      審原告拆屋交地。依民事訴訟法第四百九十六條第十三款規定「當事人發見未
      經斟酌之證物或得使用該證物者，但以如經斟酌可受較有利益之裁判者為限」
      再審原告自得提起本件再審之訴。
（三）再審原告於前審時即主張：「被上訴人等共有人協議分割時，甲○○不顧其他
      共有人陳老利先生等之激烈反對，寧捨位於馬路邊之祖厝基地不要，卻堅持分
      割取得較裡面之空地，亦足見其土地持分所有權確為不法登記而來，否則，倘
      上訴人等曾拋棄繼承，則房屋、土地均屬甲○○所有，其豈有故意分割取得其
      他部分之土地，而讓被上訴人訴請其拆除自己房屋之理？況系爭土地面臨道路
      ，價值遠高於其他部分土地，甲○○豈有捨高就低之理？在在足證系爭土地確
      為甲○○非法登記而來，乃被上訴人明知其事，協議分割時非但不通知上訴人
      參與，還與甲○○勾結訴請上訴人拆屋還地，意圖協助甲○○謀奪兄弟之祖產
      ，居心叵測，事至昭然。被上訴人既明知甲○○非合法之土地所有權人，自不
      受善意信賴登記之保護，惟原確定判決卻以「被上訴人如若知悉系爭房屋之實
      際坐落及使用情形，至愚之人亦不致於同意分得系爭土地，造成日後涉入他人
      兄弟姐妹之遺產爭訟」為由認為再審被告並無串同甲○○以協議分割方法來謀
      奪再審原告兄弟之祖產，其判決顯未斟酌「協議分割前，共有人先協定分割土
      地位置及分割土地坐落及使用情形，經各共有人同意後委託地政所分割測量經
      確認無訛再由全體共有人蓋章承認。因此共有人在分割方案實測圖上蓋章，即
      已知悉其分割土地之位置及使用情形，焉有不知其分得土地之坐落及使用情形
      」其判決即有民事訴訟法第四百九十六條第十三款規定之再審事由在。
（四）再審原告於前審曾主張：「土地與房屋為各別之不動產，各得單獨為交易之標
      的，且房屋性質上不能與土地使用權分離而存在，亦即使用房屋必須使用該房
      屋之基地。故土地及房屋同屬一人，而將土地及房屋分開同時或先後出賣，其
      間雖無地上權設定，然除有特別情事．．均應推斷土地承買人默許房屋承買人
      繼續使用土地」，最高法院四十八年台上字第一四五七號判例意旨足資參照。
      本件系爭房屋及其基地所有權原係上訴人等之被繼承人邱新堅所有，嗣由上訴
      人等全體繼承取得公同共有權，縱甲○○以非法手段將基地所有權變更為伊一
      人所有，再串同被上訴人等以協議分割之方法將該部分基地劃歸被上訴人取得
      ，惟被上訴人既於協議分割當時即已知悉前揭情事而仍執意分割取得該部分土
      地，參照前揭判例意旨，應認被上訴人已默許上訴人等繼續使用該土地，從而
      ，被上訴人訴請拆屋還地，顯無理由。」惟原確定判決卻以「系爭共有土地分
      割前之應有部分與系爭房屋原固屬邱新堅一人所有，但於六十四年六月間，甲
      ○○繼承單獨取得土地應有部份，系爭房屋由上訴人全體繼承，因而發生土地
      應有部份與房屋分別屬不同一人所有，此乃繼承之法律事實使然，並非因法律
      行為而發生，且其後復有分割行為之介入」，為由而認為無上開判例之適用一
      節，顯有適用法規（判例）錯誤之再審事由（民事訴訟法第四百九十六條第一
      款）。蓋六十四年六月間甲○○繼承單獨取得土地應有部份係不法取得之登記
      ，並非合法之繼承登記，若係繼承登記則依法應登記為再審原告等七人之公同
      共有，不可能在沒有人拋棄繼承之情形下登記為一人所有，因該土地部分之登
      記並非繼承之法律事實使然。前揭判例情況固因買賣之法律行為造成土地與房
      屋分別屬不同一人所有，而應推斷土地承買人默許房屋承買人繼續使用土地之
      類似租賃關係，其與以不法手段取得土地應有部份所有權再介入分割行為，不
      啻類似而在準用之列。況分割結果所取得之土地依法例亦視同共有人間之買賣
      行為，其屬法律行為而生土地與房屋不屬同一人所有，則無不同，因此本件系
      爭房屋與土地原屬共有人邱新堅一人所有，因土地應有部份之不法繼承登記後
      再予分割而生房地不屬同一人之結果，依前揭判例應認係事後分割之介入同屬
      法律行為之一種，應有該判例之適用，推定土地所有人之再審被告默許房屋所
      有人之再審原告繼續使用其土地，如此始符合前揭判例之意旨「不使原有權使
      用共有地之房屋因他人之分割而遭受拆屋之損害」。
（五）前確定判決係依再審被告主張系爭房屋係無權占有，依民法第七六七條規定判
      決應予拆除。其判決顯未斟酌下列事實證據：「再審原告既無拋棄繼承，依法
      於繼承開始時即因繼承之事實而取得房地公同共有權（不待登記繼承開始即時
      取得共有權），雖事後遭甲○○以不法手段單獨登記為伊一人所有，再審原告
      之共有權不因伊一人之登記而發生權利滅失之效果，易言之，再審原告對系爭
      土地有潛在實際之權利存在，其房屋之使用土地即非無權占有可言」而有民事
      訴訟法第四百九十六條第十三款規定之再審事由在。
（六）再審原告另案請求甲○○塗銷土地所有權移轉登記事件，在上訴三審後於九十
      年十月二十六日最高法院裁定駁回上訴，再審原告於同年十一月七日接悉裁定
      書發現該案二審判決認定「上訴人（即再審原告等）就系爭土地已因拋棄繼承
      而喪失土地之共有權」而判決上訴人敗訴確定。顯然就同一繼承之事實，本案
      認為再審原告並未拋棄繼承，故全體繼承人七人應同列為共同被告，而後裁定
      之該案卻認定再審原告等繼承人拋棄繼承，不得再請求甲○○塗銷不法登記之
      土地所有權，前後判決分歧，令人無所適從。民事訴訟法第四百九十六條第十
      一款規定：「為判決基礎之民事或刑事判決，依其後之確定裁判已變更者」得
      以再審之訴對於確定終局判決聲明不服。本案其後之確定裁判即鈞院八十九年
      上字第二五一號判決及最高法院九十年台上字第一九一六號裁定已將本案判決
      認定之「再審原告並未拋棄繼承」變更為「再審原告已拋棄繼承」符合前揭法
      條再審事由之條件。因此再審被告即不得對已拋棄繼承之再審原告提起拆屋交
      地訴訟，蓋再審原告若已拋棄繼承則對系爭房屋已無處分權，法律上當無拆屋
      交地之義務，原確定判決命再審原告拆屋交地即有違誤，而有前揭法條之再審
      事由在。
三、證據：除援用第一審所提證據外，補提台灣高等法院台南分院八十九年上字第二
    五一號判決、最高法院九十年台上字第一九一六號裁定、台南縣佳里鎮○○段七
    九二地號土地登記簿總登記簿謄本為證。
乙、再審被告方面：
一、聲明：求為判決：(一)再審駁回。(二)再審訴訟費用由再審原告負擔。
二、陳述：
（一）本件再審理由無非以系爭房屋基地原為再審原告被繼承人邱新堅所有，邱新堅
      逝世，由再審原告等繼承共同所有權，甲○○以非法之手段單獨繼承，嗣再串
      同再審被告等以協議分割方法將基地部分分割與再審被告所有，系爭房屋與土
      地既同屬一人所有，因買賣而分屬不同之人，依最高法院四八年台上字第一四
      五七號判例意旨認有租賃關係，再審原告即非無權占有云云。
（二）按共有物分割之訴，參與分割之當事人，以共有人為限，請求分割共有物，如
      為不動產，共有人之應有部分各為若干，以土地登記簿總登記者為準。最高法
      院六七年台上字第三一三一號著有判例。查系爭土地於分割前為台南縣佳里鎮
      ○里○段三０三之一號，上訴人甲○○係於六十四年六月二十七日以繼承原因
      取得邱新堅應有部分一三六分之十八，此有土地登記簿謄本可稽，又按依土地
      法所為之登記有絕對之效力，系爭共有土地既由甲○○一人繼承單獨取得應有
      部分所有權登記，在該登記未經塗銷之前，再審被告信賴登記，而與甲○○及
      其他共有人全體成立協議分割契約，據此取得系爭土地之單獨所有權，依上說
      明即屬合法有效。再審原告丁○○、乙○○辯稱再審被告明知甲○○之應有部
      分屬再審原告全體共同共有，再審被告協議分割時未通知其參加，於法不合，
      且行使權利有違誠信云云，依上開判例意旨自非可取。
（三）又系爭共有上地係由全體共有人共同協議分割。而再審被告之應有部分係於八
      十一年間繼承其父邱闖而取得，有土地登記簿謄本可按。一般分割共有物情形
      ，通常共有人均較希望爭取分得之共有物係產權清楚者（即土地上別無其他共
      有人或第三人占用者）再審被告如若知悉系爭房屋之實際坐落及使用情形，至
      愚之人亦不致於同意分得系爭土地，造成日後涉入他人兄弟姐妹之遺產爭訟。
      。再審原告丁○○、乙○○空言再審被告與甲○○串通分割云云亦不足採。
（四）再按共有物分割經分割形成判決確定者，即生共有關係終止及各自取得分得部
      分所有權之效力。共有人對他共有人分得部分既喪失共有權利，則其占有該部
      分土地除另有約定外，即難謂有法律上之原因，最高法院五十一年台上字第二
      六四一號著有判例。查系爭土地既由再審被告甲○○等共有人協議分割取得單
      獨所有，並辦理分割登記完畢。甲○○與其他再審原告共有系爭房屋繼續占用
      系爭土堆，依上說明即無正當權源。至於最高法院四八年台上字第一四五七號
      判例意旨略謂「土地與房屋為各別之不動產，各得單獨為交易之標的，且房屋
      性質上不能與土地使用權分離而存在，亦即使用房屋必須使用該房屋之基地。
      故土地及房屋同屬一人，而將土地及房屋分開同時或先後出賣，其間雖無地上
      權設定，然除有特別情事外，均應推斷土地承買人默許房屋承買人繼續使用土
      地。」而系爭共有土地分割前之應有部分與系爭房屋原固屬邱新堅同一人所有
      ，但於六十四年六月間甲○○繼承單獨取得土地應有部分系爭房屋由再審原告
      全體繼承，因而發生土地應有部分與房屋分別屬不同一人所有，此乃繼承之法
      律事實使然，並非因法律行為而發生，且其後復有分割行為之介入，即無上開
      判例之適用，再審原告主張依上開判例意旨，其對系爭土地有類似租賃關係，
      非無權占有云云應不可採。
（五）末按所有人對於無權占有或侵奪其所有物者，得請求返還之，對於妨害其占有
      者得請求除去，民法第七百六十七條定有明文，又所有權人行使該法條權利，
      除有特殊情事外，尚無所謂違反誠信或權利濫用之適用，再審被告既因分割而
      單獨取得系爭土地所有權，再審原告共同共有之系爭房屋占有系爭土地，又無
      正當權源，從而再審被告本於民法第七百六十七條之規定，請求再審原告拆除
      系爭房屋交還土地與再審被告即無合。
（六）再審原告主張其提出之最高法院兩件判決認定有無拋棄繼承部分，茲分別答辯
      如下：
   (一) 最高法院九十年台上字第一七五三號請求拆屋還地事件民事判決謂：「又查原
      審僅認定系爭共有土地應有部分與系爭房屋原屬邱新堅所有，邱新堅於六十四
      年六月間死亡，上訴人甲○○因繼承而單獨取得系爭共有土地應有部分，並未
      認定其餘上訴人拋棄繼承，而上訴人及已故邱林宇既為邱新堅之法定繼承人，
      又認定系爭房屋由上訴人全體繼承，屬上訴人公同共有，尚難謂有判決理由矛
      盾違法之情事。」等語（第三頁背面第六行起）乃係再審原告上訴第三審之上
      訴理由（參閱該卷第十一頁至第十三頁），而最高法院對於該上訴理由加以評
      論認為不構成違背法令，並非就再審原告對土地部分有無拋棄繼承之認定。因
      為再審被告與甲○○協議分割共有土地時當時土地登記簿記載之共有人僅甲○
      ○一人，再審原告二人均非登記簿所載之共有人，依最高法院六十七年台上字
      第三一三一號判例要旨，共有人以土地登記簿總登記者為準。再審被告分割後
      取得系爭土地之單獨所有權後發現該地上有再審原告等人之房屋，乃向原審訴
      請拆屋還地。於本件訴訟進行中無論一、二審或三審均認為再審原告土地部分
      有否拋棄繼承均不足以影響拆屋還地判決之結果，並且亦不需要對有否拋棄繼
      承加以審究方可以判決拆屋還地，放在本件訴訟中一審至三審判、再審原告對
      土地部分有無拋棄繼承，從未加以審究或以職權認定。
    (二)最高法院九十年台上字第一九一六號塗銷土地所有權移轉登記之民事裁定，係
      以上訴不合法為由而予以裁定駁回，亦即從程序上予以駁回，故在實體方未加
      以詳細論述，更未就再審原告對於土地有否拋棄繼承一節有任何之論述，故本
      件判決與前者即最高法院九十年台上字第一七五三號判決並無衝突或矛盾之處
      。
丙、本院依職權向台南地方法院調閱八十七年訴第一五六一號返還房屋事件卷、台南
    地方法院八十八年訴第一八四九號請求塗銷土地所有權移轉登記案卷。
    理    由
一、按當事人適格，乃指當事人就具體特定訴訟標的有無實施訴訟之權能而言，此項
    權能之有無，應依當事人與特定訴訟標的之關係定之。再按繼承人有數人時，在
    分割遺產前，各繼承人對於遺產全部為公同共有；公同共有物之處分及其他之權
    利行使，應得公同共有人全體之同意；民法第一千一百五十一條、第八百二十八
    條第二項分別定有明文。故有關公同共有之訴訟，對於公同共有人全體有合一確
    定之必要，應一同起訴或被訴，其當事人始為適格（楊建華先生著，民事訴訟法
    實務問題研究第四十八頁亦同此見解）。
二、本件係再審被告訴請拆除原始建築人邱新堅所遺留，應由邱林宇、丙○○、甲○
    ○、乙○○、丁○○、戊○○○、己○○公同繼承之房屋並交還土地之訴（即台
    灣台南地方法院八十七年度訴字第一五六一號），對於對造邱林宇、丙○○、甲
    ○○、乙○○、丁○○、戊○○○、己○○等人（即第一審之共同被告，第二審
    、第三審之上訴人）依法必須合一確定，原確定之一、二、三審判決並已正確列
    載兩造當事人無訛，其中邱林宇（原二審之上訴人）於本院前訴訟程序進行中之
    八十八年十一月一日死亡，再審被告於八十八年十二月二日提出書狀聲明由應其
    餘上訴人承受訴訟（見本院八十八年度上字第二八五號卷第八二－八六頁），再
    審原告丁○○、乙○○亦於同年十二月七日具狀聲明承受訴訟（見同上卷第九八
    －一０一頁），是本件再審，再審原告自應列全體公同共有人為再審原告始為當
    事人適格甚明。
三、查本件再審於九十年十一月廿二日僅由丁○○、乙○○二人列名為再審原告提起
    本件再審之訴，其他人並未共同列名再審原告，經本院於九十二年四月十一日調
    查程序時闡明，並命再審原告應於十日內補正之，再審原告固於九十二年四月十
    五日具狀追加丙○○、戊○○○、己○○為再審原告，但查依本件原確定判決所
    示應尚有「甲○○」一人為公同共有人，如要提起本件再審自應一同起訴並列「
    甲○○」為再審原告。依原確定判決認系爭建物既係邱新堅之遺產，應由其繼承
    人全體為公同共有，自應一同起訴或被訴，其當事人始為適格，而本件再審原告
    並未列公同共有人甲○○為再審原告，亦即未列全體繼承人為再審原告而「一同
    起訴」，揆諸首揭說明，其當事人顯不適格，其再審之訴顯無理由，爰不經言詞
    辯論以判決駁回。
四、據上論結，本件再審為顯無理由，依民事訴訟法第五百零二條第二項、第八十五
    條第二項，裁定如主文。
中      華      民      國    九十二    年      五      月      七      日
                                    臺灣高等法院臺南分院民事第三庭
~B1審判長法官  林    輝    雄
~B2      法官  徐    宏    志
~B3      法官  王    明    宏
右為正本係照原本作成。
如對本判決上訴，須於判決送達後廿日內向本院提出上訴狀，未表明上訴理由者，應
於上訴後廿日內，向本院提出理由書。
中      華      民      國    九十二    年      五      月      八      日
                                        法院書記官  侯    瑞    富


司法院資訊處製作；財團法人民間司法改革基金會備份。
